臺灣雲林地方法院刑事判決　　　　　　　　　　　　　 九十年度訴字第四六六號
　　公　訴　人　臺灣雲林地方法院檢察署檢察官
　　被　　　告　甲○○
　　選任辯護人　簡承佑
　　　　　　　　張智學
右列被告因公職人員選舉罷免法案件，經檢察官提起公訴（九十年度選偵字第五號）
，本院判決如左：
    主  文
甲○○無罪。
    理  由
一、本件公訴意旨略以：被告甲○○係雲林縣大埤鄉鄉民代表會副主席，除為爭取地
    方經費事宜，乃須與立法委員侯惠仙配合，在選舉期間，成為該立法委員之有用
    樁腳外，另兼營中國時報及自由時報之業務，而有相當多之訂報客戶，惟於選舉
    期間，該訂報客戶即是有用之選舉樁腳，故成為各候選人積極拉攏之對象，又適
    逢民國九十年第五屆立法委員選舉，係屬公職人員之選舉，且為政黨輪替後之第
    一次國會選舉，因各政黨提名或自支持者莫不積極爭取選民或各民間團體之認同
    與支持，因此，其於九十年十月間第五屆立法委員選舉期間，得知立法委員候選
    人候惠仙於九十年十月十六日十四時許，在斗南鎮○○里○○路二十二號處，成
    立競選總部大會，乃起意動員有選舉權之上開訂報戶莊北晨、張風機、沈義春、
    謝景杉、劉文貴、郭文助、連榮本、徐文龍、林添登、王偵松、張能通、許竹芳
    、曾耀祥、郭吉雄及其他有選舉權之雲林縣大埤鄉民等，共計約三百名參與立法
    委員侯惠仙競選總部成立大會，藉以拉抬侯惠仙競選之聲勢，並使其順利當選，
    而尋求投票支持之行求賄選犯意，自行出資，以遊覽車十部招待該參與鄉民約三
    百名，在參加競選總部成立大會後，再免費赴嘉義縣大林鄉○○路二號寶島旅遊
    美食餐廳（以下簡稱寶島餐廳）用餐為行求條件，於九十年十月十六日，向泰川
    遊覽車客運有限公司（以下簡稱泰川公司）負責人張嘉文租用十部遊覽車（每部
    一日費用為新台幣六千元，十部共計六萬元），並由泰川公司司機羅金柱及導遊
    賴秀玉擔任第一部前導車，引導另九部於同日十二時二十分許，抵達約定地點即
    雲林大埤鄉○○村○○路之圖書館集合，俾供上開有選舉權之三百人許陸續上車
    ，再由甲○○引領該十部車於同日十三時三十分許，駛達立法委員侯惠仙競選總
    部附近，該三百名民眾即陸續下車行至該競選總部成立大會會場，而與甲○○行
    求渠等共同參與拉抬侯惠仙競選造勢使其順利當選，復於同日十六時許大會結束
    後，帶領所動員前開人員搭乘前開十部車，無償招待前往寶島餐廳，並於同日十
    七時許駛抵該餐廳餐宴，而不知情之該餐廳現場負責人蔣金蓮接受訂桌，乃席開
    四十二桌（每桌一千五百元），餐宴（含酒類及果汁等）費用共計七萬九千九百
    五十元，而其藉機行求投票賄選之金額總計達十三萬九千九百五十元許（以四百
    人為計算單位，每人所得不正利益約為三百四十九元），該費用全部由其個人支
    付，俟餐宴結束後，再搭乘原車於同日十七時五十五分許，駛回原集合地即大埤
    鄉○○路之圖書館解散。嗣經檢舉後，由檢察官指揮雲林縣警察局暨斗南分局及
    其大埤分駐所、法務部調查局中部機動組及雲林縣調查站人員，於九十年十一月
    十四日下午，共同持搜索票前往雲林縣大埤鄉○○村○○路七十二號甲○○住居
    處，扣得統一發票六張（即支付十部遊覽車之費用）、寶島餐廳出具七萬九千九
    百五十元餐宴費用收據一紙、立法委員候選人侯惠仙宣傳單二百一十張、客戶名
    冊五張而查獲上情。因認被告甲○○涉有公職人員選舉罷免法第九十條之一第一
    項之投票行賄罪嫌。
二、按犯罪事實應依證據認定之，無證據不得推定其犯罪事實；不能證明被告犯罪者
    ，應諭知無罪之判決，刑事訴訟法第一百五十四條、第三百零一條第一項分別定
    有明文；再認定不利於被告之事實，須依積極證據，苟積極證據不足為不利於被
    告事實之認定時，即應為有利被告之認定，更不必有何有利之證據，最高法院三
    十年上字第八一六號著有判例可資參照；所謂認定犯罪事實之證據，係指足以認
    定被告確有犯罪行為之積極證據而言，該項證據自須適合於被告犯罪事實認定，
    始得採為斷罪資料，最高法院亦分別著有二十九年度上字第三一０五號判例足資
    參照。
三、訊據被告甲○○固不否認其有於右揭時、地，招待長期訂報客戶約三百名至寶島
    餐廳用餐之事實，惟辯稱：伊係大埤鄉鄉民代表會副主席，並兼營中國時報及自
    由時報之業務，侯惠仙立法委員為地方爭取經費，對大埤鄉地方建設之改善助益
    良多，適逢立委選舉期間，伊因舉辦中國時報十週年慶，順便藉此機會偕同長期
    訂報客戶前往立法委員侯惠仙競選總部成立大會參與造勢、捧場等語。
四、本件公訴人認被告甲○○人涉犯上開投票行賄罪嫌，無非係以：(1)被告於邀集莊
    北晨、張風機、沈義春等約三百名有選舉投票權之不特定人前往侯惠仙競選總部
    成立大會前，早已告知本次活動之目的係替侯惠仙助選及幫忙造勢，而造勢活動
    結束後，由其免費請大家到大林寶島餐廳用餐，除周密規劃各站行程、費用、停
    留時地外，嗣亦依約將該三百人帶往寶島餐廳用餐，所有受邀者皆免付費，而參
    與造勢之民眾均頭戴侯惠仙競選宣傳帽之事實，亦據被告坦承在卷，並據證人即
    寶島餐廳現場負責人蔣金蓮、證人即接受招待之鄉民劉文貴、沈義春、謝景杉、
    林添登指述綦詳，並有寶島餐廳餐宴費用七萬九千九百五十元餐宴費用收據一紙
    及統一發票六張在卷可稽，是若謂被告未希冀以此一行求賄選方式替立法委員侯
    惠仙拉票、尋求支持，誠難想像，亦與事實、經驗法則嚴重違背。(2)被告於警、
    偵訊時供稱：前開租用十部遊覽車費用共計六萬元，與該餐廳席開四十二桌（酒
    類及果汁）費用共計七萬九千九百五十元，均係其個人付費，而接受招待鄉民均
    不必付錢，核與證人即接受招待之鄉民莊北晨、郭文助、連榮本、徐文龍、張風
    機、林添登、沈義春、謝景杉、王偵松、張能通、許竹芳、曾耀祥、郭吉雄於警
    、偵訊時證述之情節相符，且上開三百人於參與活動出遊前均已知：該行程之第
    一站係於九十年十月十六日十三時三十分許起至十六時許止，在斗南鎮侯惠仙競
    選總部，參與侯惠仙競選造勢使其順利當選之事實，則被告身為雲林縣大埤鄉鄉
    民代表大會副主席，豈有未於立法委員侯惠仙競選總部成立大會參與造勢、捧場
    、拉票及行求其所招待之鄉民拉抬侯惠仙當選之理，且本件以招待鄉民三百人計
    ，則每人所實得利益高達四百六十六元，難謂被告無行求賄選之犯意及行為。(3)
    被告身為雲林縣大埤鄉鄉民代表會副主席，對於各大媒體宣導之反賄選常識及可
    能涉犯賄選罪嫌之情事，如招待不相當之旅遊及用餐等，當知之甚稔，被告前開
    行為，雖名為舉辦上開中國時報十週年慶活動，實為遂行行求賄選之犯行，否則
    實難如此精準之描繪招待旅遊之情節，因此，本件賄選者焉有不明告其招待之目
    的，而收受者焉有不明白何以有此招待之利益，是被告誠不得於事後諉為不知或
    其他名目以期卸免刑責，為其論據。
五、經查：
（一）按公職人員選舉罷免法第九十條之一第一項之犯罪構成要件為：對於有投票
      權人，行求期約或交付賄賂或其他不正利益，而約其不行使投票權或為一
      定之行使。行為人必同時具備上開犯罪構成要件之行為，始能成立該項罪名。
      是本件厥應審酌者，為被告是否對於有投票權之人，行求、期約或交付賄賂或
      其他不正利益，而約其不行使投票權或為一定之行使。
（二）查被告甲○○於九十年十月十六日，邀集為中國時報訂報戶之大埤鄉鄉民約三
      百人，前往侯惠仙競選總部成立大會造勢，並於造勢後，自行出資，以遊覽車
      十部接送鄉民至立法委員侯惠仙競選總部參加成立大會後，前往大林寶島餐廳
      用餐等情，業據被告甲○○供述屬實，核與證人即接受招待之鄉民莊北晨、郭
      文助、連榮本、徐文龍、張風機、林添登、沈義春、謝景杉、王偵松、張能通
      、許竹芳、曾耀祥、郭吉雄於警、偵訊時證述之情節相符，足認被告確有邀集
      為中國時報訂報戶之大埤鄉鄉民約三百人至侯惠仙競選總部成立大會造勢，並
      於造勢後招待參與造勢活動之中國時報訂報戶且為大埤鄉鄉民之民眾至寶島餐
      廳用餐之事實。
（三）又證人莊北晨、張風機、沈義春、劉文貴、郭文助、連榮本、徐文龍、林添登
      、王偵松、張能通、許竹芳、曾耀祥、郭吉雄等人均為中國時報之訂報戶，業
      據前揭證人於警訊中陳述屬實，而證人林添登、許竹芳、劉文貴於警訊時並證
      稱：當天並沒有參加造勢活動，僅有參加寶島餐廳所舉辦之餐會等語（見偵查
      卷第十四頁、第五十八頁、第七十二頁），顯見被告並非以有投票權之特定對
      象為其邀集用餐之對象，且受邀用餐與否，與是否隨同被告前往侯惠仙競選總
      部參加成立大會之造勢活動，亦無對價之關係。復參以證人莊北晨、張風機、
      沈義春、劉文貴、郭文助、連榮本、徐文龍、林添登、王偵松、張能通、許竹
      芳、曾耀祥、郭吉雄等人於警訊中亦一致證稱：甲○○說本次餐會係為舉辦中
      國時報十週年慶，為答謝訂報戶所舉辦之餐會，當天於參加侯惠仙競選總部成
      立大會後，即前往大林寶島餐廳用餐，在餐會時並未有候選人或助理到場，甲
      ○○亦未明示或暗示要當日用餐之鄉民支持某特定候選人等語（見偵查卷所附
      之警訊筆錄），益徵被告當日確係以中國時報十週年慶、答謝訂報戶為由，邀
      請並招待訂報戶前往寶島餐廳用餐，與訂報戶是否確係有投票權之人並無必然
      之關係，且與訂報戶是否一同前往侯惠仙競選總部參加成立大會之造勢活動、
      是否約其投票權為一定之行使或不行使，亦無對價之關係，且於用餐之際，亦
      從未以任何方式，對於當日受邀用餐之鄉民，行求賄賂或不正利益，約其不行
      使投票權或為一定之行使。從而，自難認被告有何對於有投票權之人，行求賄
      賂，約其不行使投票權或為一定之行使之犯行。
（四）按競選總部成立大會之造勢活動為現今選舉常見之活動，造勢活動無非拉抬候
      選人之聲勢，以匯聚人氣，並增加選民對於候選人之印象，是一般候選人為達
      拉抬聲勢之目的，於競選總部舉辦成立大會之際，莫不四處拜託親友、支持者
      邀集相識之親友前來參與，是候選人之親友或其支持者，基於與候選人間之情
      誼或對於候選人之支持，自行邀集親友前往參與成立大會，以助長候選人之聲
      勢者，本屬事理之常，本件被告原係候選人侯惠仙之支持者之一，適因舉辦中
      國時報十週年慶之活動，邀請訂報戶用餐，順便邀請訂報戶前往參加侯惠仙競
      選總部之成立大會，藉以拉抬候選人之聲勢，尚難認有何與經驗法則相違之處
      。
（五）公訴人雖依據上開理由，認為被告對於招待訂報戶前往侯惠仙競選總部成立大
      會後，於寶島餐廳招待飲宴之利益，係為案外人侯惠仙獲得立法委員選舉之勝
      選而行賄，然查並無積極證據足認被告邀請參加餐會之對象，僅限於有投票權
      之人，且邀請參加餐會與約其投票權之行使或不行使有何對價之關係存在，自
      不得僅以被告於前揭時地安排遊覽車搭載其訂報戶至侯惠仙競選總部參加造勢
      活動後，即招待訂報戶前往寶島餐廳用餐，抑或被告擔任雲林縣大埤鄉鄉民代
      表會副主席，遽以推測或擬制之方法，推論被告涉有上開之犯行。
五、綜上所述，本案中並無積極證據足以證明被告甲○○確有以招待餐宴之方式，行
    求，或與在場參與飲宴者期約賄賂，並相約為投票權一定之行使，而公訴人所為
    舉證在客觀上尚未達於一般人均不致於有所懷疑，而得確信被告確曾犯罪之程度
    ，自不能以推測或擬制之方法，以為裁判基礎。此外，復查無其他積極證據，足
    資證明被告有何公訴人所指之投票受賄犯行，依前開法條及判例要旨，本件不能
    證明被告犯罪，應為無罪判決之諭知。
據上論斷，應依刑事訴訟法第三百零一條第一項，判決如主文。
本案經檢察官林豐正到庭執行職務。
中      華      民      國      九十一    年      五      月   二十七   日
                                        臺灣雲林地方法院刑事第二庭
                                            法  官  冷  明  珍
右正本證明與原本無異。
如不服本判決，應於判決送達後十日內向本院提出上訴狀( 應附繕本 )。
                                            書記官  周  麗  雲
中      華      民      國      九十一    年      五      月   二十七   日
